---
title: "Adaptado_GWAS"
format: html
editor: visual
---

# Trabalho GWAS - Grupo 2

## 1. Importar Pacotes

```{r setup, include=FALSE}
knitr::opts_chunk$set(echo = FALSE)
```

```{r packages, include=FALSE, warning=FALSE,error=FALSE}
library(tidyverse)
library(tidyr)
library(knitr)
library(kableExtra)
library(ggpubr)
library(shiny)
library(rrBLUP)
library(corrplot)
library(DT)
library(HardyWeinberg)
library(ggplot2)
library(dplyr)
library(ggpubr)

# No scentific notation
options(scipen=999)

```

## 2. Importação, Limpeza e Padronização dos Dados

### 2.1 Importação dos Dados

```{r}

load("groupo_2.RData")
```

### 2.2. Limpeza e Formatação

#### Dataframe *Pheno*

```{r}
# 1. Renomear ID para GID e adicionar o "Ind" (= ao Geno)
pheno <- pheno %>% 
  rename(GID = ID) %>% 
  mutate(GID = paste0("Ind", GID))

# 2. Mover Disease para a última posição
# Isto seleciona todas as colunas exceto Disease, e depois adiciona Disease no fim
pheno <- pheno %>% select(-Disease, everything(), Disease)


# pheno_clean <- pheno %>%
#   # 1. Renomear ID para GID e adicionar o "Ind" (= ao Geno)
#   rename(GID = ID) %>% 
#   mutate(GID = paste0("Ind", GID)) %>%
#   
#   # 2. Valores < 0 viram NA
#   mutate(Age = ifelse(Age < 0, NA, Age)) %>% 
#   
#   # 3. Remover doentes com NAs
#   drop_na(Age, Sex, Smoker, Disease) %>%
#   
#   # 4. Mover Disease para a última posição
#   # Isto seleciona todas as colunas exceto Disease, e depois adiciona Disease no fim
#   select(-Disease, everything(), Disease)
```

#### Dataframe *Geno*

```{r}
# 1. Definir os IDs como nomes das linhas
rownames(geno) <- geno$ID

# 2. Remover a coluna ID original
geno <- geno[, -which(colnames(geno) == "ID")]

# 3. Recodificar Marcadores Génicos
geno_mat <- as.matrix(geno)
geno_mat <- 1 - geno_mat
geno <- as.data.frame(geno_mat)

```

#### Dataframe *Map*

```{r}
colnames(map)[colnames(map) == "Marker"] <- "Markers"
colnames(map)[colnames(map) == "Chromosome"] <- "chrom"
colnames(map)[colnames(map) == "Locus"] <- "loc"

```

## 3. Análise Exploratória

== Em construção ==

Talvez uns gráficos de barras para variaveis categoricas, um histograma para variáveis continuas e um boxplot para ver outliers?

No map ver quantos marcadores há em cada cromossoma?

## 4. Filtragem de Genótipo

```{r}

filter_qc <- function(geno_matrix, max_missing_ind, max_missing_marker, max_het_ind) {
  
  # (a) Calcular missing data por MARCADOR 
  marker_missing <- apply(geno_matrix, 2, function(x) {
    sum(is.na(x)) / length(x)
  })
  
  # (b) Calcular missing data por INDIVÍDUO 
  ind_missing <- apply(geno_matrix, 1, function(x) {
    sum(is.na(x)) / length(x)
  })
  
  # (c) Calcular heterozigotia por INDIVÍDUO 
  ind_het <- apply(geno_matrix, 1, function(x) {
    valid_calls <- x[!is.na(x)] # Só contamos as leituras válidas para não enviesar com NAs
    if(length(valid_calls) == 0) return(1) # Prevenção de erro: se a linha for toda NA
    
    sum(valid_calls == 0) / length(valid_calls)
  })
  
  # --- APLICAR OS FILTROS ---
  
  # Quais linhas (indivíduos) vamos manter? Aqueles que cumprem AMBOS os critérios
  keep_inds <- which(ind_missing < max_missing_ind & ind_het < max_het_ind)
  
  # Quais colunas (marcadores) vamos manter?
  keep_markers <- which(marker_missing < max_missing_marker)
  
  # Sub-selecionar a matriz final (Linhas, Colunas)
  geno_filtered <- geno_matrix[keep_inds, keep_markers]
  
  return(geno_filtered)
}


# --- ZONA DE INTEGRAÇÃO SHINY ---
# Quando passares para o Shiny, estas 3 variáveis estáticas vão 
# desaparecer e ser substituídas por algo como: input$slider_im, input$slider_mm, etc.
# No servidor do Shiny, a chamada será reativa: reativo_geno() <- filter_qc(geno, input$slider_im, ...)

thr_im <- 0.40  # Threshold (b): máx 40% NA por Indivíduo
thr_mm <- 0.60  # Threshold (a): máx 60% NA por Marcador
thr_het <- 0.75 # Threshold (c): máx 75% Heterozigotia por Indivíduo (ex: para evitar contaminações)

# Executar a função:
geno.filtered <- filter_qc(
  geno_matrix = geno,
  max_missing_ind = thr_im,
  max_missing_marker = thr_mm,
  max_het_ind = thr_het
)

# Verificar o resultado na consola
print(paste("Dimensão original:", dim(geno)[1], "indivíduos,", dim(geno)[2], "marcadores"))
print(paste("Dimensão filtrada:", dim(geno.filtered)[1], "indivíduos,", dim(geno.filtered)[2], "marcadores"))
```

## 5. Equilíbrio de Hardy-Weinberg

#### A. Teste Estatístico

```{r}

# Função para aplicar a função um único marcador
calc_hw_pvalue <- function(snp) {
  snp <- snp[!is.na(snp)] # Não ler os NA's
  if(length(snp) == 0) return(NA) # Porque para o caso de ser só um Marker com NAs, não corre
  
  # Contar genótipos (assumindo a formatação -1, 0, 1)
  AA <- sum(snp == -1)
  AR <- sum(snp == 0)
  RR <- sum(snp == 1)

  # Está-se a aplicar o Teste Exato de Fisher em vez do Qui-Quadrado
  hw_res <- HWExact(c(AA = AA, AB = AR, BB = RR), verbose = FALSE)
  return(hw_res$pval)
}


# Aplicar a toda a matriz de marcadores
hw_pvalues <- apply(geno.filtered, 2, calc_hw_pvalue)

# Filtrar a matriz (ex: manter os que têm p-value >= 1e-5)
geno.hwe <- geno.filtered[, which(hw_pvalues >= 1e-5)]
# PARA O SHINY, AQUI PODE SER
# geno.hwe <- geno.filtered[, which(hw_pvalues >= input$hwe_cutoff)]
# 
# Poderias dar ao utilizador as seguintes opções na App:
# "Lax (Pouco rigoroso)": $10^{-3}$ (0.001)
# "Standard GWAS": $10^{-5}$ (0.00001) - Pode ser o valor por defeito.
# "Conservative": $10^{-6}$ (0.000001)
# "Bonferroni": Fazer a conta dinâmica de $0.05 / \text{número de marcadores}$.

```

#### B. Gráfico Ternário

```{r}
# Criar a matriz de contagens para o gráfico
hw_counts_matrix <- t(apply(geno.filtered, 2, function(snp) {
  c(AA = sum(snp == -1, na.rm=TRUE), 
    AB = sum(snp == 0, na.rm=TRUE), 
    BB = sum(snp == 1, na.rm=TRUE))
}))

# Gerar o gráfico
HWTernaryPlot(hw_counts_matrix, 
              region = 1, 
              hwcurve = TRUE, 
              vbounds = TRUE, 
              alpha = 0.05,
              vertexlab = c("AA", "AR", "RR"))

# Há muito código que pode ser feito aqui quando for de facto um Shiny App para editar este gráfico!
```

## 6. Imputação, MAF e Matriz Kinship

```{r}
# Usamos a matriz "geno.hwe" que já passou pelos filtros de QC e Hardy-Weinberg
# O parâmetro min.MAF pode ser um slider no Shiny: Permitir variar entre 0.01 (mais marcadores) e 0.10 (apenas marcadores muito frequentes)

Imputation <- A.mat(
  geno.hwe,
  impute.method = "mean", # Opções SHINY: "mean" (rápido) ou "EM" (mais preciso, mas lento)
  return.imputed = TRUE,
  min.MAF = 0.05          # Filtra marcadores com frequência do alelo minor < 5%
)

# 1. Matriz Kinship (K): Representa a relação genética entre indivíduos
K.mat <- Imputation$A 

# 2. Matriz Genotípica Final: Agora sem NA's e com os filtros todos aplicados
geno.gwas <- Imputation$imputed 

# Mostra as primeiras 6 linhas e colunas da matriz de parentesco
# No Shiny, isto pode ser uma tabela interativa ou um heatmap
datatable(K.mat[1:6, 1:6], caption = "Amostra da Matriz Kinship (K)")
```

## 7. Estrutura Populacional

A análise de estrutura populacional é crucial para garantir que a nossa amostra não possui enviesamentos causados por subpopulações ou relações familiares fortes, o que poderia gerar falsos positivos no GWAS.

### 7.1. Análise de Componentes Principais (PCA) e Variância

Primeiro, calculamos a variação global da amostra através de uma Decomposição em Valores Singulares (SVD) e avaliamos quanta informação cada Componente Principal retém.

```{r}
# 1. Centrar os dados genotípicos (Essencial para SVD)
geno.scale <- scale(geno.gwas, center = TRUE, scale = FALSE) 

# 2. Executar SVD
svdgeno <- svd(geno.scale)

# 3. Calcular os scores dos Componentes Principais (PCs)
PCA_scores <- geno.scale %*% svdgeno$v
colnames(PCA_scores) <- paste0("PC", 1:ncol(PCA_scores))

# 4. Calcular Variância Explicada e Cumulativa
var_explicada <- (svdgeno$d^2 / sum(svdgeno$d^2)) * 100
var_cumulativa <- cumsum(var_explicada)
```

```{r}
# --- SCREEPLOT ---
# SHINY WIDGETS (Inputs do utilizador para o gráfico)
n_pcs <- 15          # Ex: sliderInput("n_pcs", ...)
linha_corte <- 10    # Ex: numericInput("linha_corte", ...)

# Preparar dados limitando de forma segura ao máximo de PCs ou 50
max_pcs_to_show <- min(50, length(var_explicada))
df_scree <- data.frame(
  PC = 1:max_pcs_to_show,
  Variancia = var_explicada[1:max_pcs_to_show],
  Cumulativa = var_cumulativa[1:max_pcs_to_show]
)

df_plot <- df_scree[1:n_pcs, ]
max_cumulativa <- max(df_plot$Cumulativa)

# Gerar Gráfico
p_scree <- ggplot(df_plot, aes(x = PC)) +
  geom_bar(aes(y = Variancia), stat = "identity", fill = "gold4", alpha = 0.7) +
  geom_line(aes(y = Cumulativa, group = 1), color = "darkred", linewidth = 1) +
  geom_point(aes(y = Cumulativa), color = "darkred") +
  labs(title = paste("Screeplot: Variância dos primeiros", n_pcs, "PCs"),
       subtitle = "Barras: Variância por PC | Linha: Variância Total Acumulada",
       x = "Componentes Principais (PCAs)", y = "% de Variância Explicada") +
  theme_minimal()

# Tem que se adicionar no eixo do x debaixo de cada coluna o número certinho de cada pca e não ser só a saltitar

# Lógica para não esmagar o eixo Y com a linha de corte
if(linha_corte <= (max_cumulativa * 1.5)) {
  p_scree <- p_scree + geom_hline(yintercept = linha_corte, linetype = "dashed", color = "grey40")
} else {
  p_scree <- p_scree + labs(caption = paste("Nota: A linha de corte de", linha_corte, "% está fora do limite do eixo Y."))
}

print(p_scree)

```

### 7.2. Clustering Hierárquico e Dendrograma

Para complementar o PCA, calculamos as distâncias genéticas emparelhadas e construímos um dendrograma para identificar a formação natural de clusters.

```{r}
# 1. Distância e Agrupamento
# SHINY WIDGETS: selectInput para os métodos
metodo_dist <- "euclidean" # No Shiny: input$dist_method => selectInput("dist_method", "Método de Distância:", choices = c("euclidean", "manhattan"))
d <- dist(geno.gwas, method = metodo_dist) 

metodo_linkage <- "ward.D2" # No Shiny: input$linkage => selectInput("linkage", "Algoritmo de Agrupamento:", choices = c("ward.D2", "complete", "average"))
fit  <- hclust(d, method = metodo_linkage) # CORRIGIDO: usa a variável 'd'

# 2. Definição do número ótimo de clusters
# SHINY WIDGET: sliderInput("k_opt", "Número de Clusters:", min = 2, max = 10, value = 2)
k_opt <- 2    
groups <- cutree(fit, k = k_opt)
t_clust <- table(groups)

# --- DENDROGRAMA ---
par(mar = c(3,4,3,1))
plot(fit, labels = FALSE, hang = -1,
     main = paste("Dendrograma Hierárquico (k =", k_opt, ")"),
     xlab = "Indivíduos", sub = "", 
     ylab = paste("Distância", tools::toTitleCase(metodo_dist))) # Para se adaptar ao método selecionado

# Desenhar caixas à volta dos clusters selecionados
rect.hclust(fit, k = k_opt, 
            border = c("#2c7bb6","#d7191c","#1a9641","purple","orange")[1:k_opt])

# INTERPRETAÇÃO DO DENDROGRAMA:
# 1. Estrutura em "Pente": Os ramos unem-se quase todos à mesma altura e muito perto do topo (Distância ~116 => Cada caixinha preta é um indivíduo).
#    Isto indica uma elevada HOMOGENEIDADE GENÉTICA. Não existem "ilhas" ou grupos isolados.
# 2. Ausência de Estrutura Profunda: Se houvesse subpopulações (ex: etnias diferentes), veríamos 
#    ramos a separar-se logo na base (alturas baixas). Aqui, todos parecem pertencer à mesma "sopa" genética.
# 3. Conclusão: A amostra é segura para GWAS, pois o risco de falsos positivos por 
#    estratificação populacional é baixo.


# O k (número de clusters) é a tua forma de dizer ao modelo matemático: "Olha para estes dados com este nível de detalhe".
#  - Se o Dendrograma tivesse ramos muito separados: Serias "obrigado" a escolher um $k$ que respeitasse essas divisões naturais (ex: se visses 3 grandes grupos, usarias $k=3$).
#  - No nosso caso (População Homogénea): A escolha de $k=2$ é uma estratégia de precaução. Como não há divisões óbvias, escolhemos um número baixo ($k=2$) apenas para capturar e "limpar" as diferenças genéticas mais subtis que possam existir entre os dois lados do "pente".

```

### 7.3. Integração Genótipo-Fenótipo

Finalmente, projetamos os clusters validados no espaço bidimensional do PCA e cruzamos essa informação com o fenótipo principal (Doença) para garantir a ausência de enviesamentos estruturais severos.

```{r}
# 1. Preparar dataframe final
# ---------------------------------------------------------
# WIDGETS A CRIAR NA UI DO SHINY: 
# numericInput("pc_x", "Eixo X (PC):", value = 1, min = 1) 
# numericInput("pc_y", "Eixo Y (PC):", value = 2, min = 1)
# ---------------------------------------------------------

# ---> NO SHINY: Substituir o [1] e [2] por [input$pc_x] e [input$pc_y]
PCA_x_pct <- round(var_explicada[1], 2) 
PCA_y_pct <- round(var_explicada[2], 2) 

pca_df <- data.frame(
  # ---> NO SHINY: 
  # 1. Mudar o nome das variáveis para EixoX e EixoY
  # 2. Substituir o [, 1] por [, input$pc_x]
  PC1 = PCA_scores[, 1], 
  PC2 = PCA_scores[, 2], 
  Cluster = factor(groups),
  Disease = factor(pheno_clean$Disease, labels = c("Sem doença", "Com doença"))
)
# AQUI PODE NÃO SER O PHENO_CLEAN MAS SIM O PHENO

# 2. Criar os nomes para a legenda (ex: "Cluster 1 (n = 80)")
contagem <- table(groups)
# ---> NO SHINY: O 'k_opt' virá do teu sliderInput (ex: input$k_opt) criado no bloco anterior
nomes_legenda <- paste0("Cluster ", 1:k_opt, " (n = ", contagem, ")")

# --- GRÁFICO 1: PCA Colorido por Clusters ---
# ---> NO SHINY: Substituir x = PC1, y = PC2 por x = EixoX, y = EixoY
p_clust <- ggplot(pca_df, aes(x = PC1, y = PC2, col = Cluster)) +
  geom_point(alpha = 0.75, size = 2.2) +
  scale_color_manual(values = c("#2c7bb6","#d7191c","#1a9641", "purple","orange")[1:k_opt],
                     labels = nomes_legenda, 
                     name = "Grupos Genéticos") +
  # ---> NO SHINY: O texto "PC1" tem de ser dinâmico (ex: paste0("PC", input$pc_x, ...))
  # E o "Ward.D2" no título deve refletir o input$linkage escolhido pelo utilizador
  labs(x = paste0("PC1 (", PCA_x_pct, "%)"),
       y = paste0("PC2 (", PCA_y_pct, "%)"),
       title = paste("ACP —", k_opt, "Clusters (Ward.D2)")) +
  theme_minimal()

# --- GRÁFICO 2: Distribuição da Doença por Cluster ---
p_clust_dis <- ggplot(pca_df, aes(x = Cluster, fill = Disease)) +
  geom_bar(position = "fill", alpha = 0.85) +
  scale_y_continuous(labels = scales::percent) +
  # ---> NO SHINY: Opcional, mas podes dar ao utilizador um selectInput para 
  # escolher colorir pela "Disease" ou pelo "Sex", mudando o argumento fill = input$variavel_clinica
  scale_fill_manual(values = c("#2c7bb6","#d7191c"), name = "Estado") +
  labs(title = "Distribuição da Doença por Cluster",
       x = "Cluster Genético", y = "Proporção") +
  theme_minimal()

# Exibir lado a lado
ggarrange(p_clust, p_clust_dis, ncol = 2)
```

## 8. Match Phenotypes and Genotypes

### 8.1. Preparação do Fenótipo e Covavariáveis

```{r}

# 1. Filtrar o fenótipo para conter apenas indivíduos com genótipo disponível
pheno_final = pheno_clean[pheno_clean$GID %in% rownames(geno.gwas), ]

# 2. Sincronizar os níveis do ID (GID) para garantir que a ordem é idêntica entre Pheno e Geno
pheno_final$GID <- factor(as.character(pheno_final$GID), 
                          levels = rownames(geno.gwas)) 

# 3. Ordenar formalmente a tabela de fenótipos pela ordem do genótipo
pheno_final <- pheno_final[order(pheno_final$GID), ] 

# 4. Criação da Matriz
X <- model.matrix(~-1 + Sex + Smoker, data = pheno_final) #one-hot encoding => Coloquei o Sexo mesmo só tendo 2 classes

# 5. Criar o dataframe final exigido pelo pacote rrBLUP
# Estrutura obrigatória: ID | Efeitos Fixos (Covariáveis) | Fenótipo Alvo
pheno.gwas <- data.frame(GID = pheno_final$GID,
                         X,
                         Disease = pheno_final$Disease
                         )
# Visualizar a tabela final pronta para o modelo
datatable(pheno.gwas, caption = "Tabela de Fenótipos Final (Alinhada e Codificada)")
```

## 9. Perform GWAS function

== Em Construção ==

## 10. Manhattan and QQ Plots

== Em Construção ==
